臺灣高等法院民事判決　　　　　　　　 96年度上易字第108號
　　上 訴 人　乙○
　　被上訴人　甲○○
上列當事人間請求返還借款事件，上訴人對於中華民國95年12月
22日台灣台北地方法院95年度訴字第7025號第一審判決提起上訴
，本院於96年8月14日言詞辯論終結，判決如下：
    主  文
上訴駁回。
第二審訴訟費用由上訴人負擔。
    事實及理由
一、本件上訴人未於言詞辯論期日到場，核無民事訴訟法第386
    條所列各款情形，經被上訴人聲請一造言詞辯論判決，核無
    不合，應許准許。
二、被上訴人主張略以：其曾向上訴人之父即訴外人章斌購買台
    北市○○區○○段1小段419、420地號土地及其上3樓B戶房
    屋，並交付買賣價金新台幣（下同）105萬元予章斌，嗣被
    上訴人與章斌於民國85年10月28日合意解除該買賣契約，惟
    章斌無力返還買賣價金及違約金，兩造遂合意將章斌對被上
    訴人所負之價金返還及損害賠償義務，轉換為上訴人對被上
    訴人所負之消費借貸款返還義務，並於同日簽訂金額為110
    萬元之消費借貸契約，是系爭消費借貸契約並非出於通謀虛
    偽意思表示。上訴人未舉證證明兩造間有通謀虛偽意思表示
    ，其主張自不足採。又上訴人於簽約時已成年，並為臺灣大
    學財務金融系學生，其謂不知消費借貸契約之文義，亦不足
    採。按系爭借款已屆清償期，被上訴人曾於86年3月28日及6
    月7日催告還款，上訴人並回函表示承認債務及同意還款，
    惟嗣仍未還款，爰依消費借貸法律關係請求上訴人返還借款
    等語。於原審為聲明：上訴人應給付被上訴人110萬元，及
    自起訴狀繕本送達翌日起至清償日止，按年息5%計算之利息
    （原審判決被上訴人勝訴，上訴人不服提起上訴）。並答辯
    聲明：(一)上訴駁回。(二)訴訟費用由上訴人負擔。
三、上訴人未於言詞辯論期日到場，惟據其之前到場並提出書狀
    陳稱：被上訴人曾向上訴人之父章斌購買前開房地，惟其等
    於85年10月28日合意解除該買賣契約，並簽訂同意書，約定
    互相拋棄雙方得主張之一切權利。嗣被上訴人對章斌就該買
    賣契約所生糾紛提出刑事詐欺告訴，章斌為獲得有利判決，
    乃應被上訴人要求，由兩造簽訂消費借貸契約，上訴人當時
    僅20歲且不懂法律，為幫助父親度過難關，始在明知兩造無
    借貸關係存在之情況下與被上訴人簽立消費借貸契約，是兩
    造係以通謀虛偽意思表示簽訂系爭消費借貸契約，該契約自
    屬無效。且上訴人從未受領任何借款，是系爭契約亦因借款
    未交付而不生效力。又兩造間亦非以其他債務為消費借貸契
    約標的，自無成立準消費借貸契約。再者，系爭消費借貸契
    約亦無由上訴人代償章斌對被上訴人所負價金債務或承擔章
    斌所負債務之意，被上訴人既未舉證證明有債務承擔或債之
    更改，其主張自不足採等語，資為抗辯。爰上訴聲明：(一)原
    判決廢棄。(二)廢棄部分，被上訴人在第一審之訴駁回。(三)第
    一、二審訴訟費用由被上訴人負擔。
四、兩造不爭執事實：
  (一)被上訴人曾向上訴人之父即訴外人章斌購買坐落台北市○○
    區○○段1小段419、420地號土地及3樓B戶房屋，而存有買
    賣契約關係，被上訴人並繳納買賣價金105萬元予章斌，嗣
    被上訴人與章斌於85年10月28日合意解除該買賣契約，章斌
    並未返還買賣價金。
  (二)被上訴人另曾對章斌就該買賣契約所生糾紛提出刑事詐欺告
    訴，章斌為求獲得有利之刑事判決，乃請求上訴人與被上訴
    人簽訂系爭借貸契約，經上訴人同意，兩造及章斌於85年10
    月28日，至見證人律師林見軍律師事務所簽立系爭借據。
  (三)被上訴人曾於86年3月28日、86年6月7日寄發請求還款之存
    證信函至上訴人所就讀之臺灣大學財務金融系，上訴人亦曾
    以存證信函回覆被上訴人表示同意還款。
五、本件兩造爭執重點為(一)兩造間所簽訂之消費借貸契約有無民
    法第87條第1項通謀而為虛偽意思表示情形？消費借貸契約
    是否因此而無效？(二)兩造系爭契約之性質為何？茲就兩造爭
    點分述如下：
  (一)本件系爭契約並無通謀虛偽意思表示之情形，契約成立並生
    效：
    1.按民法第87條第1項前段規定：「表意人與相對人通謀而
      為虛偽意思表示者，其意思表示無效。」，本項所謂通謀
      虛偽意思表示，係指表意人與相對人相互明知為非真意之
      表示而言，故表意人之相對人不僅須知表意人非真意，並
      須就表意人非真意之表示相與為非真意之合意，始為相當
      。此項規定要件之該當，必須表意人與相對人均明知其互
      為表現於外部之意思表示係屬虛構，而有不受該意思表示
      拘束之意，始足當之。又主張通謀而為虛偽意思表示之當
      事人，應就此有利於己之事實負舉證責任（民事訴訟法第
      277條前段規定參照）。
    2.經查，被上訴人確實曾向上訴人之父章斌購買坐落台北市
      內湖區○○段○○段419、420地號土地及3樓B戶之房屋，
      而存有買賣契約關係，嗣被上訴人與章斌於85年10月28日
      合意解除該買賣契約，同時並簽訂1份同意書，約定互為
      拋棄雙方各得主張之一切權利，上情有上訴人所提房屋土
      地買賣合約書、同意書附卷足憑（見原審卷第25至35頁）
      。依上開房屋土地買賣合約書附件1「付款明細表」左方
      文字記載，可知被上訴人有與章斌合意解除買賣契約，解
      除買賣契約當時章斌並同意返還被上訴人已繳納之價金10
      5萬元（見原審卷第34頁）無誤；此節核與被上訴人、章
      斌在臺灣士林地方法院85年度易字第2102號章斌所涉詐欺
      刑事案件85年10月14日審理時所述：買賣契約因無法交屋
      而解除契約，契約書後方之註記為章斌所記載等語相符（
      見本院依職權調閱之該刑事案件卷第92頁）。足徵，被上
      訴人陳稱：其已依與章斌間合意解除買賣契約，由章斌返
      還其繳納之買賣價金105萬元並加計違約金賠償被上訴人
      乙節，為可採信。
    3.次查，被上訴人與章斌在95年10月28日簽訂同意書，合意
      解除前揭買賣契約當日，同時由上訴人與被上訴人簽訂系
      爭消費借貸契約，兩造間則在該借貸契約第1條約定由被
      上訴人貸與上訴人110萬元，並載明上訴人已於簽約當日
      收受該款項無誤，另第2條則約定上訴人應自86年3月起按
      月於每月5日前返還3萬元至清償完畢為止，此有被上訴人
      所提85年10月28日借貸契約書在卷可稽（見原審卷第5至6
      頁），則兩造自均有受該契約拘束之意思而訂立系爭契約
      ，並非通謀而為意思表示。
    4.上訴人雖以其與被上訴人簽約當時缺乏社會經驗、不諳法
      律常識，僅覺得道德倫理上應幫父親度過難關，始在章斌
      之要求下，明知並無向被上訴人借款、章斌亦無向被上訴
      人借貸等情形，仍與被上訴人簽立消費借貸契約云云資為
      抗辯。但查，上訴人就書立借貸契約時已年滿20歲，且為
      臺灣大學財務金融系學生，並不爭執，復有上訴人戶籍謄
      本足參（見原審卷第24頁）。準此，以上訴人當時年齡、
      智識及教育程度，應可判斷借貸契約上所載文句之意義，
      其在借貸契約書上簽名，意在與被上訴人成立消費借貸契
      約乙節，當有所認識。
    5.再證人即兩造間借貸契約之見證律師林見軍，業具結證稱
      ：「借貸契約書確實是我見證的沒錯，當初是章斌賣房屋
      給原告（即被上訴人），但章斌無法履約，所以很多買受
      人都有向章斌提出刑事告訴或自訴，當初在刑事案件中法
      院也曾經勸諭當事人能夠和解，所以後來章斌就請他的兒
      子即在座的被告（即上訴人）來簽這份契約，當初為了能
      夠解決章斌對原告所負價金返還或損害賠償的債務，曾經
      想過以由他人保證或債務承擔的方式處理，後來為了使承
      擔債務的人與原告雙方間能夠直接發生債權債務關係，才
      會簽立這樣的借貸契約，借貸契約的雙方並沒有金錢交付
      的行為。」等語（見原審卷第83頁背面）。章斌更在前開
      臺灣士林地方法院85年度易字第2102號詐欺刑事案件86年
      10 月22日審理期日提出兩造間借貸契約書，表示：「我
      已與甲○○（即被上訴人）達成和解，以我兒子乙○的名
      義為之」等詞（見該刑事案件卷第145至146頁），而與上
      訴人所自陳之：我當初是在學學生，我只記得家裡常有討
      債的人來家中討債，當初我父親章斌告訴我只要我簽名，
      他的債務就可以處理，所以我在律師事務所停留不到5分
      鐘，我只知道這是一件刑事訴訟，沒有人告訴我這是借貸
      或債務的履行的契約等語（見原審卷第84頁背面）相符。
      足見，上訴人對於其父章斌對被上訴人負有價金返還債務
      一事已然知悉，其更同意與被上訴人簽訂借貸契約，而承
      諾對被上訴人負返還借款之義務，不得以其不諳法律而推
      諉其不知借貸契約上約定之用意；上訴人對於其與被上訴
      人簽訂系爭借貸契約時，兩造均明知其互為表現於外部之
      消費借貸意思表示係屬虛構，而有不受該意思表示拘束之
      意等，並未舉證以實其說，所辯自不足採。因之，兩造確
      均有受該借貸契約拘束之意，堪可認定，系爭契約自仍然
      有效。
  (二)兩造間契約之性質：
    1.按當事人間因訂立契約而成立法律關係所衍生之紛爭應如
      何適用法律，為法院之職權，法院可在當事人所主張之事
      實範圍內，認定事實、適用法律，該法律之適用不受當事
      人主張之拘束（最高法院92年度台上字第2374號判決意旨
      參照）。又按債之主體、給付內容有變更者，為債之更改
      ，亦即，使舊債關係消滅而成立新債關係。以契約為債之
      變更時，究為不失同一性之內容變更，抑為更改，應依當
      事人之意思及變更之經濟的意義定之，倘於債之內容之給
      付發生重要部分之變更，依一般交易觀念已失債之同一性
      者，為債之要素有變更，即應認為債之更改（最高法院86
      年度台上字第2753號判決參照）。另按債之更改中關於債
      務人之更改，謂因變易債務人以消滅舊債務而發生新債務
      ，與債務承擔僅變更債務人，而債務仍屬同一之情形迥異
      ，亦有最高法院68年台上字第3407號判例可稽。則債務承
      擔係指不變更債務之同一性，而由第三人承受該債務或加
      入債之關係而成為債務人，其債之性質並未變更，與債之
      更改係指已經變更債之性質有別。又參諸民法第311條規
      定，清償既得由第三人為之，是第三人與債權人亦得訂立
      新契約，由第三人、債權人等雙方當事人間互相同意以新
      債務替代舊債務，變更原債之要素，而成立債之更改之新
      契約。
    2.查章斌在與被上訴人合意解除買賣契約後，本應將被上訴
      人所交付之買賣價金105萬元返還被上訴人並賠償違約金
      ，此業經被上訴人、章斌在買賣契約附件1記載甚詳（見
      原審卷第35頁）。因章斌無力返還，在取得上訴人同意下
      ，由上訴人與被上訴人簽訂系爭借貸契約，約定章斌對被
      上訴人所負價金及損害賠償債務變更為由上訴人對被上訴
      人負責返還，據此，原來章斌與被上訴人間買賣契約解除
      後，舊債之關係消滅，當事人由章斌更改為上訴人，該返
      還價金105萬元及賠償之債務，由上訴人以向被上訴人借
      貸110萬元並分期償還之型式為之，兩造因而成立新債務
      ，債務人更改為上訴人，債務內容則由價金返還及賠償債
      務更易為借款返還債務，系爭兩造間消費借貸契約，係與
      被上訴人、章斌間之買賣契約之解除，同時為之，更足證
      系爭消費借貸契約簽訂之目的，係解除買賣契約後法律義
      務轉換之結果，係以借款返還之新債務代替價金返還及賠
      償之舊債務，其性質與上開說明之債之更改性質相當，足
      堪認定。
    3.又查被上訴人於原審雖主張上揭法律關係為債務承擔，但
      按於當事人主張事實範圍內，上述成立借貸契約屬於債之
      更改或債務承擔，均屬法院適用法律之職權，上訴人認法
      院據債之更改為判決為違背辯論主義云云，尚有誤解。況
      被上訴人於不變更原審所主張之前揭事實範圍內，已經於
      本院依民事訴訟法第447條第1項第3款之規定，補充說明
      前揭事實應係債之更改，自屬合法。至於兩造簽訂借貸契
      約時，被上訴人固未現實交付借款金錢，然按金錢或其他
      代替物之交付，雖為消費借貸之成立要件，但先因消費借
      貸以外之原因而負金錢或其他代替物之債務，嗣後由當事
      人約定以其物為消費借貸之標的，自亦可成立消費借貸契
      約（學者孫森焱著民法債編總論下冊第938頁參照），仍
      無礙於兩造間消費借貸契約之成立生效。
六、綜上所述，被上訴人主張為可採，上訴人所辯均無可取。兩
    造在借貸契約第2條約定上訴人自86年3月起按月償還借款，
    第3條則約定1期未按時返還者，其餘未屆清償期之債務皆視
    同到期，有借貸契約在卷足查。從而，被上訴人本於消費借
    貸之法律關係，請求上訴人返還110萬元，及自起訴狀繕本
    送達翌日即95年7月19日起算，至清償日止，按年息5﹪計算
    之利息，為有理由，應予准許。是則原審判命上訴人如數給
    付，於法並無不合。上訴意旨指摘原判決不當，求予廢棄改
    判，為無理由，應予駁回。
七、本件為判決之基礎已臻明確，兩造其餘陳述及所提其他證據
    ，經本院斟酌後，認為均於判決之結果無影響，自無庸逐一
    論列，併此敘明。
八、據上論結，本件上訴為無理由，依民事訴訟法第463條、第
    385條第1項前段、第449條第1項、第78條，判決如主文。
中　　華　　民　　國　　96　　年　　8 　　月　　28　　日
  　　　　　　　　　民事第十三庭
                        審判長法　官  黃嘉烈
  　　　　　　　　　　　      法　官  高鳳仙
  　　　　　　　　　　　      法　官  李媛媛
正本係照原本作成。
不得上訴。
中　　華　　民　　國　　96　　年　　8 　　月　　28　　日
　　　　　　　　　　　　　　　書記官  李明昇
